【裁判字號】    97,上易,739
【裁判日期】    971020
【裁判案由】    恐嚇取財
【裁判全文】
臺灣高等法院高雄分院刑事判決         97年度上易字第739號
上  訴  人
即  被  告  丁○○
選任辯護人  顏宏斌律師
上  訴  人
即  被  告  丙○○
上  訴  人
即  被  告  戊○○
上列上訴人因恐嚇取財案件，不服臺灣高雄地方法院97年度易字
第565 號中華民國97年7 月31日第一審判決（起訴案號：臺灣高
雄地方法院檢察署97年度偵字第2388號），提起上訴，本院判決
如下：
    主  文
原判決撤銷。
丁○○共同犯恐嚇取財未遂罪，處有期徒刑壹年。
丙○○共同犯恐嚇取財未遂罪，處有期徒刑陸月，如易科罰金，
以新臺幣貳仟元折算壹日。
戊○○共同犯恐嚇取財未遂罪，累犯，處有期徒刑拾月。
    事  實
一、戊○○前曾於民國86年間因違反肅清煙毒條例及麻醉藥品管
    理條例案件，經法院分別判處有期徒刑3 年6 月及4 月，應
    執行有期徒刑3 年8 月，於95年12月23日縮刑期滿執行完畢
    。
二、丁○○（綽號「大頭仔」）與丙○○係叔侄，與戊○○為朋
    友關係。丁○○於96年7 月間經郭明俊介紹於某飯局中認識
    甲○○，嗣因甲○○與他人有生意糾紛，丁○○出面圍事，
    認其對甲○○有恩，乃心生不軌而與丙○○、戊○○共同基
    於意圖為自己不法之所有之犯意聯絡，假藉投資經營賭場之
    名，擬向甲○○恐嚇獲取財物。於96年12月下旬某日，先由
    丁○○主動邀甲○○出資新臺幣（下同）3 千萬元投資天九
    牌賭場，擬於過年期間牟利，甲○○當場表示沒有那麼多錢
    ，希望2 日後回覆。數日後，丁○○復邀約甲○○至高雄市
    苓雅區○○路（起訴事實誤載為三民區○○路）之「王牌咖
    啡廳」見面。丁○○詢問甲○○是否將錢備妥，甲○○表示
    沒錢，丁○○聞言發怒，遂以台語對甲○○恫稱「你在給我
    裝瘋耶，如果沒有錢，就大家給他沒有！」等語，言畢離去
    ，致甲○○心生畏懼。隔日下午某時，丁○○以電話聯絡甲○○之子乙○○，約乙○○談話；乙○○拒絕，並稱「你要
    講事情，找我父親」等語。甲○○知悉後與乙○○均將行動
    電話關機。丁○○因無法再與甲○○聯絡，遂於97年1 月10
    日以電話通知丙○○會面後，指示其駕車搭載戊○○及姓名
    年籍均不詳之成年男子3 名，一同前往高雄縣仁武鄉○○路
    329 之28號甲○○經營之工廠找甲○○。同日晚上6 時許，
    丙○○一行5 人抵達甲○○工廠，旋自1 樓登上2 樓，接續
    前開恐嚇取財之犯意，由丙○○先對當時獨自在場之甲○○
    媳婦庚○○詢問「你老公在不在」，庚○○答以「乙○○去
    送貨」；丙○○又以臺語質問「為何伊『大耶』打電話，甲○○及乙○○他們不接電話？」，戊○○則在旁以臺語對庚○○出言恫稱「叫甲○○與乙○○主動打電話給我們『大耶
    』，要不然以後遇到就先剁手剁腳！」等語，藉此欲迫使甲○○交付財物，言畢5 人旋即下樓離去，庚○○嗣將上情告
    知甲○○、乙○○2 人後，渠等因而心生畏懼。同年1 月12
    日晚上8 時10分許，戊○○駕車搭載丁○○，復前往高雄市
    苓雅區○○街35 0號甲○○住處尋訪，甲○○之妻王劉脈透
    過對講機得知係丁○○再度前來騷擾，乃報警處理而查獲上
    情，丁○○等3 人之恐嚇取財犯行，始未得逞。
三、案經高雄市政府警察局苓雅分局報告暨臺灣高雄地方法院檢
    察署檢察官自動簽分後偵查起訴。
    理  由
壹、程序方面：
    本件檢察官、被告及辯護人對於卷內之傳聞證據，於審判期
    日均明示同意有證據能力。其中證人甲○○、乙○○、庚○○於偵查中之證述；暨證人即共同被告丙○○、戊○○於偵
    查中之證述，均經依法具結，所為陳述係出於自由意志，客
    觀上均無顯不可信之情況，依刑事訴訟法第159 條之1 第2
    項規定，認有證據能力。另證人甲○○、乙○○、庚○○於
    警詢時之陳述；暨證人即被告丁○○、丙○○、戊○○於警
    詢時關於其他被告之供述部分，本院審酌該些證據並非違法
    取得，其等陳述時心理狀態健全，陳述內容與待證事項具關
    聯性，證明力非明顯過低等情，認均適合為本案之證據。
貳、實體方面：
一、訊據上訴人即被告丁○○固坦承於上開時地以台語對甲○○
    說「你在給我裝瘋耶，如果沒有錢，就大家給他沒有！」等
    語；上訴人即被告丙○○、戊○○固坦承於上揭時地與3 名
    成年男子共同前往甲○○經營之工廠，其中被告戊○○並承
    認有對庚○○出言「叫甲○○與乙○○主動打電話給我們『
    大耶』，要不然以後遇到就先剁手剁腳！」等語；惟其3 人
    均矢口否認有恐嚇取財犯行。被告丁○○辯稱：伊確實是要
    找甲○○投資賭場，並無藉此恐嚇取財意思云云；被告丙○○辯稱：伊並不知道戊○○會講「剁手剁腳」那句話，伊僅
    是單純要找甲○○與丁○○聯絡事情云云；被告戊○○辯稱
    ：當天是丙○○說要帶我去應徵司機，要介紹工作給我，我
    後來說那句話是純屬玩笑云云。經查：
  (一)被告丁○○要求甲○○出資3 千萬元投資賭場，甲○○表示
    沒錢，乃以臺語出言「你在給我裝瘋耶，如果沒有錢，就大
    家給他沒有」等語，被告丙○○、戊○○偕同另3 名不詳成
    年男子至被害人甲○○工廠2 樓，對其媳婦庚○○出言：「
    叫甲○○與乙○○主動打電話給我們『大耶』，要不然以後
    遇到就先剁手剁腳！」等語，致使被害人甲○○等3 人均心
    生畏懼等上開事實，業據證人甲○○、乙○○及庚○○於警
    詢及偵查中證述明確，而被告3 人之上開言行，衡諸常情，
    客觀上確實足致讓聽聞者心生畏懼，是被告3 人確實有對被
    害人甲○○等人為恐嚇言行，堪予認定。
  (二)被告丁○○固辯稱與甲○○為好友，當時並無恐嚇之意，上
    開言語係指不能投資的話，就沒有錢可以賺的意思云云。惟
    依證人甲○○於偵查中之證述，係於飯局中經他人介紹認識
    被告丁○○，嗣因甲○○與他人有生意糾葛，被告丁○○出
    面圍事，進而要求償還人情所引發等語，此情被告丁○○亦
    不否認，可見甲○○與被告丁○○尚無深交，且賭場投資，
    事涉不法，甲○○為一介商人，亦無投資或經營賭場經驗，
    遽遭無何深交之被告丁○○要求出資，金額高達3 千萬元，
    依其前因後果，被告丁○○以投資為名，行威逼之實，已不
    言可喻。於此情境，甲○○先模糊推辭，再行考慮回覆，本
    屬情非得已，其與被告丁○○再度會面，告知確實沒錢投資
    ，亦有不得不然。詎被告丁○○見暗示索逼不成，心生不悅
    ，臨去時以臺語表示「如果沒錢就大家給他沒有」等詞，言
    畢掉頭離去，依該事件發展及語句脈絡，自係指稱「如果不
    拿錢出來投資，就要讓甲○○真的沒錢」之意思，乃以危害
    甲○○財產安全之事施加恫嚇，至為灼然。又被害人甲○○
    聽聞被告丁○○出言威嚇，將上情告知其兒子乙○○，2 人
    為免遭被告丁○○一再以電話要求準備資金，遂將行動電話
    關機一情，業據其2 人於偵查中證述明確。其與乙○○均有
    經營生意，竟連自己與兒子行動電話門號均須以關閉通訊之
    方式逃避被告丁○○之追索，對經營生意之影響非小，足見
    甲○○確實內心恐懼。是甲○○於偵查中陳稱因此畏懼，不
    敢接電話等語，自屬可信。被告丁○○所辯無恐嚇之意云云
    ，自難採信。另被害人甲○○於原審雖到庭證稱因自己不能
    出資，無法對被告丁○○交代，所以他會生氣，那只是氣話
    等語，惟本院認此證言應係證人恐日後遭不測之禍而避重就
    輕之詞，當以其偵查中之證述較為可採。
  (三)被告戊○○對為何於97年1 月10日至甲○○上開工廠2 樓，
    其於97年1 月13日警詢時初則辯稱：「當時是綽號阿達（即
    被告丙○○）邀我去上開地點找人，當時我是留在車上等阿
    達下樓，並未上樓。我未上樓對庚○○出言恐嚇，當日是單
    純至該處找人，並非去應徵司機」（見警2 卷第16 -18頁筆
    錄），嗣因證人庚○○證稱被告戊○○有於上揭時地上樓出
    言恐嚇等情明確（見97年2 月15日偵查卷第85-87 頁筆錄）
    ，其始於97年3 月4 日偵查時改稱：「當時係丁○○要我去
    該工廠應徵司機，因為之前約好的老闆不在，我才向被害人
    媳婦稱請老闆打電話給丙○○，否則要打斷被害人的手腳」
    等語。然被告丙○○於偵查中已明確證述當天被告丁○○沒
    有叫被告戊○○去應徵司機等情明確（見偵查卷第185 頁筆
    錄），且應徵司機係有求於人，其豈能夥眾前往直登他人工
    廠2 樓，且以恐嚇言語相逼？更何況其所言內容均與應徵司
    機毫無相關，是其所辯當時係要去應徵司機，所言內容純屬
    玩笑云云，顯屬卸責之詞，殊無可採。
  (四)被告丙○○雖辯稱：伊並不知道戊○○會講「剁手剁腳」那
    句話，伊僅是單純要找甲○○與丁○○聯絡事情云云。惟查
    ，被告丁○○指示被告丙○○帶同被告戊○○及3 名成年男
    子直接到甲○○經營之工廠尋人，被告丙○○遂駕車搭載被
    告戊○○等一行5 人抵達後，旋登上該工廠2 樓，當時僅甲○○之媳婦庚○○1 人在場，被告丙○○先詢以「你老公在
    不在」，庚○○答稱「乙○○去送貨」；丙○○又以臺語質
    問「為何伊『大耶』打電話，甲○○及乙○○他們不接電話
    ？」，戊○○則在旁以臺語接著對庚○○言稱「叫甲○○與
    乙○○主動打電話給我們『大耶』，要不然以後遇到就先剁
    手剁腳！」等情，業據證人庚○○到庭證述明確，前已述明
    ，而依證人庚○○之上開證述，被告丙○○及其他3 名到場
    成年男子雖未另有任何出言恐嚇之情事，但被告丙○○依被
    告丁○○之指示駕車搭載被告戊○○等一行5 人直抵他人工
    廠，並共同登上2 樓，在場僅庚○○1 名女子，時間在下班
    後甫入夜之時分，已有懾人之態勢。此情此景，如果被告丙○○確無恐嚇庚○○之意思，於被告戊○○言稱「剁手剁腳
    」之時，既已涉及恐嚇之罪，其為當日帶頭之人，當加以糾
    正，或另以和緩言詞表示尚無此意等等，以示自清或區隔，
    然其均未為之。且當日渠等5 人停留時間甚為短暫，被告戊○○又係接續被告丙○○質問何以甲○○父子拒絕聯絡等詞
    後，施加恐嚇，一行人旋即離去現場。準此，若謂被告丙○○等一行5 人事先未有恐嚇之謀議，熟能置信？被告丙○○
    上開所辯無恐嚇取財犯意聯絡，自難採信。
  (五)按經營賭場係非法事業，此觀之我國刑法列有賭博罪專章處
    罰甚明。被告丁○○邀請甲○○投資經營賭場，依法為屬犯
    罪行為，甲○○自無平白答應參與犯罪行為之理。況且，本
    院質之被告欲經營賭場，於何地點經營？有其他何人參與？
    其均未能舉證以實其說，其於甲○○明白拒絕參與賭場投資
    後，仍多次以騷擾，恐嚇手段逼迫他人交付財物，其顯有以
    假藉投資經營賭場之名，擬向甲○○恐嚇獲取財物之實。是
    其上開恐嚇手段，均屬為達不法獲取財物之階段行為，堪以
    認定。另證人己○○雖到庭證稱：96年12月間某日，曾在高
    雄市日月星辰KTV 聽聞甲○○答應丁○○投資賭場3 千萬一
    事，惟其亦證稱當時甲○○可能是喝了酒才答應，事後情形
    伊就不知道等語（見本院卷第59頁筆錄），然證人既不知該
    事件之前因後果，復不知事後發展細節，是其證言，即縱屬
    實，亦不能為有利於被告之認定。
  (六)按共同正犯，係共同實施犯罪行為之人，在共同意思範圍內
    ，各自分擔犯罪行為之一部，相互利用他人之行為，以達其
    犯罪之目的，其成立不以全體均參與實施犯罪構成要件行為
    為要件。共同正犯之意思聯絡，不限於事前有所謀議，僅於
    行為當時有共同犯意之聯絡，於行為當時，基於相互之認識
    ，不論明示通謀或相互間默示合致，以共同犯罪之意思參與
    ，均屬之；而行為分擔，亦不以每一階段皆有參與為必要，
    倘具有相互利用其行為之合同意思所為，仍應負共同正犯之
    責，蓋共同正犯，於合同意思範圍內，組成一共犯團體，團
    體中任何一人之行為，均為共犯團體之行為，他共犯均須負
    共同責任，初無分別何一行為係何一共犯所實施之必要。（
    司法院大法官會議釋字第109 號解釋、最高法院88年度台上
    字第2230號、第2858號判決及73年台上字第1886號判例意旨
    參照）。本件被告丙○○明知被告丁○○以投資為由找甲○○投資賭場遭甲○○婉拒，仍於97年1 月10日帶同被告戊○○及3 名成年男子直接到甲○○經營之工廠尋人，且由被告
    戊○○出言恐嚇庚○○，依上開說明，被告3 人顯有以共同
    犯罪之意思，分擔參與恐嚇取財之部分犯行，均堪認定。
  (七)綜上所述，本案事證明確，被告三人均有恐嚇取財犯行，堪
    以認定，應依法論科。
二、核被告丁○○、丙○○、戊○○等3 人所為，均係犯刑法第
    346 條第3 項、第1 項之恐嚇取財未遂罪及同法第305 條之
    恐嚇危害安全罪。其對甲○○著手恐嚇取財而未得逞，為未
    遂犯，依刑法第25條第2 項之規定減輕其刑。被告3 人與3
    名不詳姓名之成年男子就上開犯行，有犯意之聯絡與行為之
    分擔，均為共同正犯。其等2 次分別對甲○○等人為恐嚇行
    為，均係恐嚇取財之接續手段，不另論罪。被告以一行為同
    時觸犯2 罪名，為想像競合犯，應依刑法第55條之規定從一
    重恐嚇取財未遂罪處斷。起訴意旨雖對被害人庚○○部分漏
    論恐嚇危害安全罪，但此與上開恐嚇取財部分有想像競合犯
    之裁判上一罪關係，本院自得一併審究。查被告戊○○前曾
    於86年間因違反肅清煙毒條例及麻醉藥品管理條例案件，經
    法院分別判處有期徒刑3 年6 月及4 月，應執行有期徒刑3
    年8 月，於95年12月23日縮刑期滿執行完畢，此有台灣高等
    法院被告前案紀錄表在卷可稽，其於5 年之內，再故意犯本
    件有期徒刑之罪，係屬累犯，應依刑法第47條第1 項規定加
    重其刑，並依刑法第71條第1 項規定先加後減。
三、原審據以論處被告丁○○恐嚇取財罪刑，論處被告丙○○、
    戊○○恐嚇罪刑，固非無見；惟查：(一)按「刑事訴訟法就證
    據之證明力，採自由心證主義，將證據之證明力，委由法官
    評價，即凡經合法調查之有證據能力之證據，由法官本於生
    活經驗上認為確實之經驗法則及理則上當然之論理法則以形
    成確信之心證。是心證之形成，由來於經嚴格證明之證據資
    料之推理作用；有由一個證據而形成者，亦有賴數個證據而
    獲得者。一種證據，不足形成正確之心證時，即應調查其他
    證據。如何從無數之事實證據中，擇其最接近事實之證據，
    此為證據之評價問題。在數個證據中，雖均不能單獨證明全
    部事實，但如各證據間具有互補性或關連性，事實審法院自
    應就全部之證據，經綜合歸納之觀察，依經驗法則衡情度理
    ，本於自由心證客觀判斷，方符真實發現主義之精神。倘將
    各項證據予以割裂，單獨觀察分別評價，或針對被害人之陳
    述，因枝節上之差異，先後詳簡之別，即悉予摒棄，此證據
    之判斷自欠缺合理性而與事理不侔，即與論理法則有所違背
    ，所為判決當然違背法令」（最高法院96台上字第5003號判
    決意旨參照）。本件被告3 人係恐嚇取財罪之共同正犯，原
    審漏未斟酌各項證據間所具之關連性及互補性，而對證據割
    裂評價，致認定被告丁○○犯恐嚇取財罪，被告丙○○、戊○○犯恐嚇罪，尚有未合。(二)被告3 人為達成恐嚇取財之犯
    行，接續有2 次恐嚇行為，原審認定被告丁○○僅有1 次恐
    嚇行為，亦有未洽。(三)被告戊○○於本案係屬累犯，原審漏
    未審酌此項加重事由，與法不合。被告上訴意旨否認犯罪，
    指摘原判決不當，為無理由；惟原判決既有上開可議之處，
    自應由本院將原判決撤銷改判。
四、爰審酌被告丁○○藉由介入甲○○生意糾紛，認有機可趁，
    假稱邀約投資，金額高達3 千萬元，行威逼之實，因見事有
    不成，乃出言恐嚇，欺壓良善，使被害人惶惶不可終日，被
    告丙○○則與戊○○等一行5 人，共同前往甲○○之工廠，
    恫嚇將對甲○○施加傷害，藉勢欺人，所為均應受有相當程
    度之刑事非難；另考量渠等恐嚇取財行為尚未得手即為警查
    獲，被告丙○○未有不良犯罪前科，素行非劣，被告丁○○
    有殺人未遂及槍砲前科，被告戊○○則有施用毒品前科（渠
    等前科均有臺灣高等法院被告前案紀錄表在卷可按），素行
    不佳，又斟酌渠等犯罪動機、手段，智識程度、品行及犯罪
    行為分擔之輕重等一切情狀，分別量處如主文所示之刑，被
    告丙○○部分，並諭知易科罰金之折算標準，以資懲儆。
五、不另為無罪諭知部分：
    本件起訴事實雖另載稱被告丁○○於97年1 月12日晚上8 時
    10分許，搭乘被告戊○○駕駛之車輛，前往高雄市○○區○○街350 號甲○○住處尋訪。被告丁○○按門鈴後，甲○○
    之妻王劉脈透過對講機詢問何人，被告丁○○表示係甲○○
    友人，反問「甲○○現住哪間醫院病房」等語，王劉脈答以
    不知，被告丁○○竟吼叫「你是在做啥小某？」等語，使王
    劉脈心生畏怖等情，似認被告丁○○、戊○○此部分係共同
    涉犯恐嚇取財未遂罪嫌。惟查上開言詞，係王劉脈透過對講
    機回答不知甲○○去處，被告丁○○對該回應不滿之表示，
    並無具體恐嚇取財之內容，難認成立恐嚇取財之罪。此部分
    犯行既屬不能證明，本應為無罪之諭知，惟起訴意旨於論罪
    理由係聲請對被告皆論處一罪，應係認與上開論罪部分有接
    續犯之實質上一罪關係，是其等此部分犯行自應不另為無罪
    之諭知。
六、按「由被告上訴或為被告利益上訴者，除第一審判決適用法
    條不當而撤銷者外，第二審不得諭知較重於原審判決之刑，
    刑事訴訟法第370 條固定有明文。然法院於對有罪之被告科
    刑，既應依刑法第57條規定審酌包括被告犯罪所生之危險或
    損害等一切情狀，而實質上一罪屬多數行為之集合犯，對其
    量刑多寡，當與其行為之次數多寡有關，故實質上一罪案件
    ，其所認定行為次數較少者，與所認定行為次數較多者，兩
    者所適用之刑罰法條，就形式上觀之，雖無差異，但實質上
    其法條所含刑罰輕重之程度，顯有不同，故原判決撤銷第一
    審之判決，改判諭知較重於第一審判決之刑度，自屬合法。
    」（最高法院93台上3609號判決意旨及最高法院82年度第7
    次刑事庭會議意旨參照）。本件雖係由被告3 人上訴，惟原
    審既對被告戊○○漏論累犯及適用較輕之單純恐嚇犯行，被
    告丁○○漏論共同正犯及其有2 次恐嚇手段之犯行，依上開
    說明，本院自得對上開被告改判諭知較重於第一審判決之刑
    度，附予敘明。
據上論斷，應依刑事訴訟法369 條第1 項前段、第364 條、第29
9 條第1 項前段，刑法第28條、第346 條第1 項、第2 項、第30
5 條、第55條、第25條第2 項、第47條第1 項、第41條第1 項前
段，刑法施行法第1 條之1 ，判決如主文。
本案經檢察官蔡國禎到庭執行職務。
中    華    民    國    97    年    10    月    20    日
                刑事第三庭  審判長法  官  周賢銳
                                  法  官  黃仁松
                                  法  官  施柏宏
以上正本證明與原本無異。
本件判決不得上訴。
中    華    民    國    97    年    10    月    20    日
                                  書記官  白  蘭
附錄本件判決論罪科刑法條：
刑法第346條（恐嚇取財、得利罪）
意圖為自己或第三人不法之所有，以恐嚇使人將本人或第三人之
物交付者，處6 月以上5 年以下有期徒刑，得併科1 千元以下罰
金。
以前項方法得財產上不法之利益，或使第三人得之者，亦同。
前2 項之未遂犯罰之。
刑法第305條（恐嚇危害安全罪）
以加害生命、身體、自由、名譽、財產之事，恐嚇他人致生危害
於安全者，處2 年以下有期徒刑、拘役或3 百元以下罰金。


司法院資訊處製作；財團法人民間司法改革基金會備份。
